【裁判字號】    98,家上,85
【裁判日期】    990406
【裁判案由】    確認繼承權存在等
【裁判全文】
臺灣高等法院臺南分院民事判決  98年度家上字第85號
上  訴  人  丙○○
訴訟代理人  詹俊平律師
被  上訴人  甲○○
            乙○○
共      同
訴訟代理人  陳水聰律師
            陳宏義律師
上列當事人間請求確認繼承權存在等事件，上訴人對於中華民國
98年9月23日臺灣臺南地方法院第一審判決（97年度家訴字第10
號）提起上訴，本院於99年3月23日言詞辯論終結，判決如下：
    主      文
上訴駁回。
第二審訴訟費用由上訴人負擔。
    事實及理由
一、上訴人主張：伊係大陸地區人民，於民國（下同）92年10月
    23日與被上訴人之父親陳義章結婚，陳義章於94年10月17日
    死亡，伊曾於96年12月13日以書面向原審法院表示繼承，經
    該院函覆准予備查，依據臺灣地區與大陸地區人民關係條例
    第67條第1項規定，伊應得在新台幣（下同）200萬元之範圍
    內，繼承陳義章在台灣之遺產，惟伊於96年11月28日申領土
    地謄本時，發現被上訴人已將陳義章之遺產辦理繼承登記，
    且已將陳義章之存款提領一空，被上訴人既已將陳義章之遺
    產全部據為己有，顯已侵害伊之繼承權，致伊受有200萬元
    之損害，爰依民法第1146條、第184條、第185條之法律關係
    ，請求被上訴人連帶給付200萬元，並加給自起訴狀繕本送
    達翌日起至清償日止，按年息5％計算之法定遲延利息等語
    （原審為上訴人全部敗訴之判決，上訴人提起上訴，聲明求
    為判決：原判決廢棄，被上訴人應連帶給付上訴人200萬元
    及自本件起訴狀繕本送達翌日起至清償日止，按年息5％計
    算之法定遲延利息）。
二、被上訴人則以：其父親陳義章係於94年10月17日死亡，上訴
    人遲至97年1月28日始提起本件訴訟，請求權已罹於時效；
    又陳義章所遺遺產中，有台灣地區繼承人所賴以居住之不動
    產，依繼承事實發生時臺灣地區與大陸地區人民關係條例第
    67條第2、3項規定，該不動產為大陸地區繼承人所不得繼承
    ，且於定大陸地區繼承人應得部分時，該部分價額亦不計入
    遺產總額中，況被上訴人已於94年11月3日匯款290,600元予
    上訴人，於扣除陳義章所遺債務及被上訴人所匯上開款項之
    後，上訴人應不得再向被上訴人請求分配遺產，上訴人之繼
    承權利未受損害，上訴人之請求為無理由等語，資為抗辯，
    並求為判決如主文所示。
三、下列事實為兩造所不爭，應堪信為真實：
  （一）上訴人係大陸地區人民，為陳義章生前之配偶，被上訴
        人則為陳義章之子，陳義章係於94年10月17日死亡，兩
        造均為陳義章之繼承人。
  （二）上訴人並未拋棄繼承權，也沒有喪失繼承權的事由，於
        陳義章死亡後，曾於96年12月13日以書面向原審法院表
        示繼承，經該院准予備查。
  （三）陳義章死亡後，被上訴人已將陳義章所遺不動產，辦理
        繼承登記為其等所共有，並已將陳義章所遺存款全數提
        領。
  （四）陳義章死亡時，遺留存款如下：京城銀行安和分行存款
        496,429元、安定農會存款165,512元、臺灣銀行安南分
        行10,413元，共計672,354元。
  （五）陳義章所遺不動產中，坐落台南縣安定鄉○○段1173號
        土地上供廠房使用之未保存登記建物，並非陳義章之繼
        承人賴以居住之不動產；惟該土地上建號100號建物（
        門牌為海寮30之16號房屋）及該建物之增建部分，則係
        其繼承人賴以居住之不動產。
  （六）上開廠房（即未保存登記建物）內之機器設備，經鑑定
        其價值總計為115,650元。
  （七）陳義章生前曾投資偉展企業社，投資額為262,947元。
  （八）陳義章死亡後，被上訴人曾申領勞保死亡給付，得款1,
        061,500元。
四、本件上訴人主張被上訴人不法侵害伊之繼承權，致伊受有20
    0萬元之損害等情，既為被上訴人所否認，並以前揭情詞置
    辯，則本件所應審究者厥為：上訴人就被繼承人陳義章之遺
    產，其應得部分究為若干？被上訴人是否有侵害上訴人之繼
    承權？上訴人之請求，是否已罹於時效？經查：
  （一）依據兩造不爭執事項(一)，兩造之被繼承人陳義章係於94
        年10月17日死亡，上訴人又係大陸地區人民，則本件計
        算兩造繼承陳義章之遺產，自應適用該繼承事實發生時
        之臺灣地區與大陸地區人民關係條例第67條規定。又臺
        灣地區與大陸地區人民關係條例係於92年10月29日經總
        統公布修正條文96條，其中第67條規定，係自92年12月
        31日施行，該條規定嗣雖於98年7月1日經總統公布修正
        ，惟該條例中既無該條規定得溯及既往之特別規定，則
        本件計算兩造繼承陳義章之遺產，仍應適用98年7月1日
        修正公布前之臺灣地區與大陸地區人民關係條例第67條
        規定，合先敘明。
  （二）按「被繼承人在臺灣地區之遺產，由大陸地區人民依法
        繼承者，其所得財產總額，每人不得逾新臺幣二百萬元
        。超過部分，歸屬臺灣地區同為繼承之人；臺灣地區無
        同為繼承之人者，歸屬臺灣地區後順序之繼承人；臺灣
        地區無繼承人者，歸屬國庫。」、「第一項遺產中，有
        以不動產為標的者，應將大陸地區繼承人之繼承權利折
        算為價額。但其為臺灣地區繼承人賴以居住之不動產者
        ，大陸地區繼承人不得繼承之，於定大陸地區繼承人應
        得部分時，其價額不計入遺產總額。」，98年7月1日修
        正公布前之臺灣地區與大陸地區人民關係條例第67條第
        1、4項分別定有明文。是依上開規定，兩造被繼承人陳
        義章在臺灣地區之遺產，計算如下：
        1.積極財產部分：
          存款共計672,354元（見兩造不爭執事項(四)）、坐
            落台南縣安定鄉○○段1173號土地上供廠房使用之
            未保存登記建物（見兩造不爭執事項(五)）價值5,61
            4,121元（見原審卷(二)第6頁鑑價報告）、上開廠房
            內之機器設備價值115,650元（見兩造不爭執事項
            (六)）、偉展企業社之投資262,947元（見兩造不爭
            執事項(七)），此部分為兩造所不爭。
          上開廠房坐落部分之土地價值2,693,004元：兩造
            既不爭執上開廠房非屬陳義章之繼承人（即被上訴
            人）賴以居住之不動產，則該廠房所坐落之土地，
            自亦應認非屬陳義章之繼承人賴以居住之不動產，
            被上訴人辯稱該部分土地應屬其賴以居住之不動產
            云云，顯非可採。查該廠房所坐落之台南縣安定鄉
            ○○段1173號土地，經原審委請中華財經鑑定產業
            科技中心有限公司鑑價結果，認其價值為每平方公
            尺1,700元，該廠房之面積為1584.12㎡，有鑑定報
            告在卷可稽（見原審卷(二)第6頁），此部分土地價
            值應為2,693,004元（1,584.12×1700＝2,693,004
            ），堪予認定。
          陳義章死亡後被上訴人所申領之勞保死亡給付1,06
            1,500元：查該項保險給付既係以陳義章死亡為其
            給付條件，依勞工保險條例第65條第1項第1款規定
            ，其領取人為「配偶及子女」，即兩造為共同領款
            人，兩造應按應繼分平均分配，始屬公允。
          以上合計為10,419,576元（672,354元＋262,947元
            ＋5,614,121元＋115,650元＋2,693,004元＋1,061
            ,500元＝10,419,576元）。
          上訴人雖另主張：陳義章之遺產除上開部分外，尚
            應加計台南縣安定鄉○○段1173號土地其餘部分之
            土地價值云云。惟查：坐落台南縣安定鄉○○段11
            73號土地上同段建號100號建物（門牌為海寮30之1
            6號房屋）及該建物之增建部分，係被上訴人賴以
            居住之不動產，為兩造所不爭（見兩造不爭執事項
            (五)），房屋又不可能脫離土地而存在，準此，自應
            解為「該建號100號建物及其增建部分」所坐落之
            基地及其附連圍繞之土地【扣除上述未保存登記建
            物（即廠房）所坐落部分之土地】，俱屬被上訴人
            賴以居住之不動產，不應列入遺產計算，上訴人此
            部分之主張，尚非可採。
        2.消極財產部分：查陳義章於94年10月17日死亡時，尚
          負欠台南縣安定鄉農會擔保放款債務，該債務截至94
          年10月31日止為10,170,023元，有被上訴人所提放款
          餘額證明書可稽（見原審卷(一)第38頁），上訴人空言
          否認陳義章有此等負債，顯非可採。
        3.上述「積極財產總價值」扣除「消極財產總金額」後
          ，陳義章所遺遺產淨值為249,553元（10,419,576元
          －10,170,023元＝249,553元），應堪認定。
  （三）依據兩造不爭執事項(一)(二)，上訴人固未拋棄繼承權，亦
        無喪失繼承權之事由，且已向原審表示繼承在案，然兩
        造既應平均繼承陳義章所遺上開遺產，則上訴人應僅得
        請求被上訴人分配83,185元遺產（249,553÷3≒83,185
        ）。惟上訴人自承於陳義章死亡後，伊離開台灣之際，
        被上訴人確曾給伊10萬元（見原審卷(一)50頁、172～173
        頁、本院卷31頁），是上訴人所受領之上開金額，顯已
        超過其所得受分配之遺產金額，上訴人自不得再向被上
        訴人請求分配遺產。上訴人主張其繼承權遭受侵害云云
        ，自無可採。
五、從而，上訴人依民法第1146條、第184條、第185條之法律關
    係，請求被上訴人連帶給付200萬元，並加給自起訴狀繕本
    送達翌日起至清償日止，按年息5％計算之法定遲延利息，
    為無理由，應予駁回。原審為上訴人敗訴之判決，並無不合
    ，上訴意旨指摘原判決不當，求予廢棄改判，為無理由，應
    予駁回其上訴。
六、本件事證已臻明確，兩造其餘主張及攻擊或防禦方法並所提
    舉證資料，經本院斟酌後，認均不生影響本院所為上開論斷
    ，自無再予逐一審論之必要，併此敘明。
七、據上論結，本件上訴為無理由，依民事訴訟法第449條第1項
    、第78條，判決如主文。
中    華    民    國    99    年    4    月     6     日
                  民事第四庭    審判長法  官    吳上康
                                      法  官    陳珍如
                                      法  官    王金龍
上為正本係照原本作成。
如對本判決上訴，須於判決送達後20日內向本院提出上訴狀，未
表明上訴理由者，應於上訴後20日內，向本院提出理由書（須附
繕本）。依法須繳納裁判費並應委任律師為訴訟代理人，始得上
訴。
中    華    民    國    99    年    4     月    9     日
                                      書記官    李梅菊
【附記】
民事訴訟法第466條之1：
(1)對於第二審判決上訴，上訴人應委任律師為訴訟代理人。但上
  訴人或其法定代理人具有律師資格者，不在此限。
(2)上訴人之配偶、三親等內之血親、二親等內之姻親，或上訴人
  為法人、中央或地方機關時，其所屬專任人員具有律師資格並
  經法院認為適當者，亦得為第三審訴訟代理人。
民事訴訟法第466條之2第1項：
上訴人無資力委任訴訟代理人者，得依訴訟救助之規定，聲請第
三審法院為之選任律師為其訴訟代理人。

司法院資訊處製作；財團法人民間司法改革基金會備份。
